臺灣臺南地方法院刑事判決　　　　　　　　　　　九十二年度自更(二)字第一三號
　　自　訴　人　乙○○
　　代　理　人　己○○
　　　　　　　　庚○○
　　　　　　　　戊○○
　　被　　　告　丙○○　原名.
　　選任辯護人　張文嘉律師
右列被告因侵占案件，經自訴人提起自訴（九十二年度自字第一０號），經臺灣高等
法院臺南分院第二次發回更審，本院判決如左：
      主  文
本件自訴不受理。
      理  由
一、自訴意旨略以：被告丙○○（原名吳崇正）為自訴人乙○○之胞兄，自民國八十
    年起，因所經營之儀銘東工業股份有限公司（下稱儀銘東公司），及玖舜工業股
    份有限公司（下稱玖舜公司）週轉之需，多次簽發儀銘東公司之支票，向其等大
    姊丁○○借款，迄九十年九月間，共積欠丁○○約新臺幣（下同）二千七百萬元
    ，另積欠自訴人約二千七百萬元，為此被告及丁○○乃於九十年九月十三日，在
    鄭和傑律師之見證下，簽立協議書由被告分別以儀銘東公司及玖舜公司法定代理
    人之名義，承認該二家公司共積欠丁○○二千七百萬元，儀銘東公司願將公司如
    協議書附件所示之機器設備，以一千五百萬元出售予丁○○及另一債權人吳瑞盛
    （原名吳登科）共有；玖舜公司願將公司如協議書附件所示之機器設備，以七百
    五十萬元出售予丁○○及另一債權人吳瑞盛共有（下稱系爭機器設備），並在協
    議書內表明簽約時點交完畢，丁○○及吳瑞盛因尚無使用計劃，分別以每月租金
    十五萬元、七萬五千元之代價出租予儀銘東公司、玖舜公司使用，該二家公司除
    以系爭機器設備抵償外，分別尚欠丁○○、吳瑞盛六百五十萬元，仍應依現狀照
    付利息。嗣被告並未給付租金及利息，丁○○即於九十一年十月二十八日，再將
    系爭機器設備所有權、租金請求權，及債權之一半轉讓予自訴人，依民法第七百
    六十一條第二項、第三項，及最高法院七十年臺上字第四七七一號判例意旨，動
    產物權之讓與均生效力。詎被告均未如期給付上開租金及利息，自訴人乃於九十
    一年十一月二十日，委託律師發函給被告，要求於函到一週內出面協商清償方案
    ，未獲回應，自訴人再於九十一年十二月十二日，復委託律師發函給被告，要求
    務必於一週內出面協商，並就系爭機器設備，指定期日交還自訴人，惟迄今被告
    仍置之不理，被告顯有將系爭機器設備，易持有為所有之侵占意圖，因認被告涉
    犯有刑法第三百三十五條第一項之侵占罪嫌云云。
二、按犯罪之被害人得提起自訴，刑事訴訟法第三百十九條第一項前段定有明文。故
    必須係因犯罪而被害之人，始得提起自訴；非因犯罪而被害之人，不得提起自訴
    ，乃當然之解釋。該條項所稱犯罪之被害人，以因犯罪而直接被害之人為限，於
    財產法益被侵害時，必須其財產之所有權人，或對於該財產有事實上管領力之人
    ，因他人之犯罪行為，而其管領權受有侵害時，始能認為直接被害之人（最高法
    院院六十八年臺上字第二一四號判例，三十二年非字第六八號判例參照）。又刑
    事訴訟法第三百十九條所稱之被害人，並非僅依自訴人所訴被告犯罪事實，在實
    體法上足認其為被害之人為已足，而仍須經法院調查該自訴人實際曾否被害及被
    告有無加害行為，始能判斷自訴是否合法成立。若自訴人非因犯罪而受損害之人
    ，自不得提起自訴，法院即應為不受理判決之諭知，業經最高法院於八十年度第
    三次刑事庭會議、九十二年度九月二十五日第十六次刑事庭會議分別決議不再援
    用同院四十六年臺上字第一三○五號判例、七十年臺上字第五０九三號判例之意
    旨所明揭。
三、自訴人提起本件自訴，係指稱被告侵占其所有之系爭機器設備云云，被告則辯稱
    ：被告與丁○○、吳瑞盛二人於九十年九月十三日所簽立之協議書內容，係為防
    止債權人及討債公司至儀銘東公司、玖舜公司搬運系爭機器設備，應屬通謀虛偽
    意思表示而無效；且自訴人所提出協議書附件係屬影本，其中所列系爭機器設備
    大部分是後來加上去的，與當時所簽立之項目不同；況前述協議書復未經公司股
    東會之特別決議，亦屬無效；伊嗣後亦無隨意處分系爭機器設備云云。經查：
    (一)被告於九十年九月十三日曾授權其長子吳俊儀，分別以儀銘東公司及玖舜公司
      法定代理人即其自己之名義，與丁○○、吳瑞盛二人共同簽立協議書二份，約
      定將系爭機器設備作價出售予丁○○、吳瑞盛二人，以抵償儀銘東公司、玖舜
      公司原先積欠丁○○、吳瑞盛二人之債務，然當場並未現實點交，而係同時以
      租賃之方式向丁○○、吳瑞盛二人繼續承租系爭機器設備使用，租金則由丁○
      ○、吳瑞盛二人自行分配等情，業據自訴人提出協議書影本二份為證，且證人
      丁○○於本院訊問時證稱：被告說他倒了，打電話要伊回來簽，被告說那東西
      要給伊估，伊不知道值多少錢。且事實上他也欠伊錢。當時是鄭和傑律師訂立
      的，當時他有說要再租給他，抵多少欠款，伊也不知道，協議書上也沒有寫。
      租金約定一個月十五萬元，只要他每月付租金給伊，伊沒有理他如何使用機器
      。因為機械伊不懂，對伊也沒有用。結果被告給伊二個月租金而已。當時簽的
      時候，伊也不知道機器在哪裡等語；證人吳瑞盛亦證稱：伊姪子（即吳俊儀）
      跟大姊（即丁○○）叫伊去簽，伊等三人都在場，在鄭律師那裡簽的。丁○○
      有拿錢給伊過，在簽協議書的時候，伊有說過租金的事情，你們自己去處理。
      之前伊有去看過機器，但簽協議書時，伊沒有去看等語（均見本院更二卷九十
      二年十二月十七日準備程序筆錄）。而丁○○嗣後於九十一年十月二十八日欲
      將其依協議書內容所取得之機器所有權與租金請求權讓與予自訴人，亦有債權
      轉讓書一件在卷可憑，是丁○○、吳瑞盛二人既均係親自至鄭和傑律師處簽立
      協議書，且曾經收受被告依約所交付之租金，丁○○復以權利人之地位，欲將
      其自認已取得之機器所有權與租金請求權加以處分，足認丁○○、吳瑞盛二人
      於簽約當時並非與被告基於通謀虛偽之意思表示而訂立系爭協議書，故被告雖
      指稱丁○○曾返還本件協議書正本與被告，且吳瑞盛嗣後另與被告合意放棄其
      依協議書所取得之權利，均不影響本件被告、丁○○、吳瑞盛三人當初為意思
      表示之效力。
    (二)再就自訴人所提出卷附之二份協議書附件影本觀之，其上均明顯蓋有與協議書
      內被告、丁○○、吳瑞盛三人留存印鑑相同之騎縫章，且該附件內所記載之系
      爭機器設備項目均為連續，並無增刪竄改之情形，而被告前於臺灣高等法院臺
      南分院審理時，亦未曾對該協議書附件影本之真正提出異議，係迄至本院受理
      後，始對該協議書附件影本內容加以質疑，其嗣後所為之辯詞自難予以採信，
      故該二份協議書附件影本應與被告、丁○○、吳瑞盛於九十年九月十三日簽立
      協議書時所製作之附件相同，亦堪認定。
    (三)另證人辛○○於本院訊問時證稱：本件協議書附件內所列之滑出台在工廠裡，
      已經壞了，後來遷廠時，就以廢鐵賣掉了。另貨車係於搬家後賣掉等語（見本
      院更二卷九十三年五月二十六日準備程序筆錄），而被告於本院訊問時復自承
      滑出台搬的時候就壞了，把它當廢鐵賣掉。貨車是被撞壞後，修理費很高划不
      來，就把車讓給修車廠抵修理費，且機器搬運、均係由其決定等語（見本院更
      二卷九十三年六月二十四日審判筆錄），足證被告於簽立本件協議書後，確有
      將部分系爭機器設備加以處分之行為。
    (四)惟查：
      1.按公司讓與全部或主要部分之營業或財產，應有代表已發行股份總數三分之
        二以上股東出席之股東會，以出席股東表決權過半數之同意行之；又股東會
        之召集，應於二十日前（常會）或十日前（臨時會）通知各股東，通知及公
        告應載明召集事由，公司法第一百八十五條第一項第二款、第一百七十二條
        第一項、第二項、第三項分別定有明文。公司讓與全部或主要部分之營業或
        財產，如未依前開法律規定為之，自不生效力。此與公司為該讓與行為所召
        集之股東會召集程序或決議方法違反法令章程時，股東得依同法第一百八十
        九條規定訴請法院撤銷其決議之情形不同（最高法院八十年度臺上字第四三
        四號判決、八十七年度臺上字第一九九八號判決要旨參照）。
      2.本件儀銘東公司所營事業項目包括(1)汽車及其零件製造業。(2)機車及其零件
        製造業。(3)自行車及其零件製造業。(4)各種自行車之成卓組合買賣業務。(5)
        各種運動健身用自行車成車組合及另件之緞造、加工、買賣。(6)羽毛球拍、
        網球拍、高爾夫球桿、棒球手套及其零件釣魚桿之製造買賣業務。(7)模具之
        製造買賣。(8)鋁材二次加工業。(9)有關前各項產品及其原料之經銷、代銷及
        進出口貿易業務。玖舜公司所營事業項目包括(1)鋁梯、鋁擠型、鋁門窗線條
        之製造、加工、買賣業務。(2)前項有關產品之進出口貿易業務。有經濟部公
        司基本資料查詢二紙在卷可稽，而被告於本院訊問時亦陳稱：儀銘東公司和
        玖舜公司係生產鋁擠型，儀銘東公司之產品有部分作自行車輪圈，鋁門窗的
        材料給人家裁剪，玖舜也是相同。鋁錠加熱爐、擠型機、沖孔機、金屬圓鋸
        機、焊接機、堆高機等項皆係該二家公司生產流程中所用之設備等語（見本
        院更二卷九十三年六月二十四日審判筆錄）。核與證人即前玖舜公司職員甲
        ○○○到庭證述情形相符（見本院更二卷九十三年五月二十六日準備程序筆
        錄）。而被告訂立本件協議書之目的，顯係將儀銘東公司、玖舜公司於當時
        仍有價值之財產作價抵償予丁○○、吳瑞盛二人，但同時需要向丁○○、吳
        瑞盛二人繼續承租系爭機器設備使用，方能使儀銘東公司、玖舜公司繼續維
        持生產營運之狀態，故足認該協議書附件所載系爭機器設備應係屬儀銘東公
        司、玖舜公司所有之主要部分之財產無疑。
      3.被告於九十年九月十三日欲讓與系爭機器設備與丁○○、吳瑞盛二人時，雙
        方就該屬於儀銘東公司、玖舜公司所有之主要部分財產，雖已於協議書內特
        別記載「依公司法第一八五條經臨時股東會決議」云云，然遍查全卷，自訴
        人並未提出任何足資證明儀銘東公司、玖舜公司之股東會曾就本件為特別決
        議之證據，而被告復抗辯簽立協議書前，並無與該二家公司股東討論過等語
        ，就此部分自難以認定被告代表儀銘東公司、玖舜公司簽立該協議書時，已
        經該二家公司之股東會特別決議通過。依前述最高法院判決意旨，儀銘東公
        司、玖舜公司所為讓與系爭機器設備與丁○○、吳瑞盛二人之行為自不生效
        力，丁○○、吳瑞盛二人亦無從因同時訂立租賃契約，而依民法第七百六十
        一條第二項規定取得系爭機器設備之間接占有。故系爭機器設備所有權於簽
        立協議書當時，即仍應屬於儀銘東公司、玖舜公司所有，並未移轉與丁○○
        、吳瑞盛二人，且系爭機器設備僅為儀銘東公司、玖舜公司所占有，丁○○
        並未取得占有人之地位，嗣後丁○○即無權再將占有狀態讓與予自訴人，自
        訴人亦不得主張其於本件有善意取得之情事。另自訴代理人雖主張本件應屬
        公司法第一百八十九條規定之情形，因股東未於三十日內訴請法院撤銷決議
        ，該讓與行為仍應有效云云，惟公司法第一百八十九條係以公司股東會已有
        決議為前提，本件既無證據證明儀銘東公司、玖舜公司曾經股東會決議通過
        讓與公司主要部分財產之事實，自與公司法第一百八十九條係就股東會召集
        程序或決議方法具有瑕疵所為之規定無涉，故自訴代理人所指顯有誤會，附
        此敘明。
      4.綜上所述，本件被告與丁○○、吳瑞盛二人於簽立協議書時，系爭機器設備
        之所有權既仍屬於儀銘東公司、玖舜公司所有，丁○○嗣後即無權將系爭機
        器設備之所有權或占有利益讓與予自訴人，故自訴人雖指稱丁○○於九十一
        年十月二十八日曾將儀銘東公司、玖舜公司之機器所有權、租金請求權及債
        權之一半轉讓予自訴人，然依法僅生債權讓與之效力，系爭之機器之所有權
        尚非為自訴人所有，自訴人僅取得債權而已。自訴人既非系爭機器設備之所
        有人，亦非事實上管領之人，縱其債權受侵害，仍非直接之被害人，而僅屬
        間接被害人。揆諸首揭最高法院刑事庭會議決議意旨，自訴人既非本件犯罪
        之直接被害人，依法即不得提起自訴，應由本院諭知不受理之判決。
據上論斷，應依刑事訴訟法第三百三十四條，判決如主文。
中      華      民      國    九十三    年      七      月      二      日
                                  臺灣臺南地方法院刑事第五庭
                                      審判長法  官  陳欽賢
                                            法  官  莊玉熙
                                            法  官  林佩儒
右正本證明與原本無異。
如不服本判決，應於判決送達後十日內向本院提出上訴狀( 應附繕本 )。
                                            書記官  廖文靜
中      華      民      國    九十三    年      七    月       七     日
